臺灣高雄地方法院民事判決　九十一年度訴字第八三九號
　　原　　　告　丁○○
　　被　　　告　合作金庫銀行股份有限公司
　　法定代理人　梁成金
　　訴訟代理人　丙○○
　　　　　　　　甲○○
　　　　　　　　乙○○
右當事人間債務人異議之訴事件，本院判決如左：
    主    文
原告之訴駁回。
訴訟費用由原告負擔。
    事    實
甲、原告方面：
一、聲明：求為判決
（一）鈞院九十年度執字第二一九三號執行事件，就原告於第三人台灣銀行岡山分行
　　　之存款債權之執行程序應予撤銷。
（二）訴訟費用由被告負擔。
二、陳述：。
（一）查被告於民國九十年間，持鈞院八十九年度促字第六五八五七號支付命令，聲
      請查封原告所有之不動產及原告於第三人台灣銀行岡山分行之存款債權新台幣
      （下同）三百二十九萬三千零三十五元，此有執行命令影本乙份可證。惟，被
      告請求查封之該筆存款為原告任公職退休之退休金，此有退休金證書影本乙份
      可證，而依公務人員退休法之規定，公務人員之退休金，不得扣押，是鈞院上
      述扣押命令，顯係就不得扣押之標的予以強制執行。
（二）次查，執行名義成立後，如有消滅或妨礙債權人請求之事由發生，債務人得於
      執行程序終結前，向執行法院對債權人提起異議之訴，強制執行法第十四條第
      一項定有明文。本件被告請求扣押之存款，為原告依公務人員退休法之規定，
      所領取之退休金。而退休人員支領退休金，依公務人員退休法之立法目的，應
      解為係為保障公務人員退休後之生活無虞，亦因此有禁止扣押之規定，如謂退
      休金一經領取，即可成為執行之標的，顯然與立法目的有違，亦與憲法第十五
      條保障人民生存權之本旨不合，故公務人員退休法第十四條之規定，應及於退
      休後已支領之退休金。從而，本件應認有妨礙債權人請求之事由存在，原告提
      起本件異議之訴應有理由。
（三）被告主張原告僅認為本件強制執行有侵害自己利益之情事，而提起本件之訴，
      依法無據。惟，原告係以有妨礙債權人請求之事由存在，為提起本件異議之訴
      之理由，被告上述之主張顯有誤會。
（四）被告主張已領取之退休金，經存入銀行，其請領退休金之權利，已不存在，其
      對於銀行之權利，非不得強制執行。惟，公務人員退休金係為保障退休之公務
      員，使其退休後生活無虞，俾其生存權獲保障，更不致成為社會之負擔，因此
      ，公務人員退休法第十四條始規定，請領退休金之權利，不得扣押。因公務人
      員未申請退休獲准前，無請領退休金之權利之可言，一經獲准退休，亦無不領
      取退休金者，是如依被告之主張，退休金一經領取即無上述規定之適用，則上
      述規定所保障者，僅為公務人申請退休獲准至領取退休金之前一刻，一經領取
      必遭查封，則此項規定之目的，豈不蕩然無存，最高法院九十年度台上字第一
      三七六號判決，似亦採相同見解。本件被告所扣押之原告於台灣銀行岡山分行
      之存款，係原告退休後，直接將退休金依公務人員退休金優惠存款之規定存入
      該銀行，即該筆存款仍屬原告退休金，基於保障原告退休後之生存權，應認不
      得扣押為適當。
三、證據：提出扣押命令影本、退休金證明書影本、最高法院九十年度台上字第一三
    七六號判決影本各一份為證。
乙、被告方面：
一、聲明：原告之訴駁回，訴訟費用由原告負擔。
二、陳述：
（一）查執行名義成立後，有消滅或妨礙債權人請求之事由發生或在以裁判為執行名
      義時，其為異議原因之事實發生在前訴訟言詞辯論終結後者，債務人始得於強
      制執行程序終結前提起異議之訴，如無消滅或妨礙債權人請求之事由發生，僅
      認為強制執行有侵害自己利益之情事，則非債務人異議之訴之範圍，不過得依
      強制執行法第十二條之規定為聲請或聲明異議而已（12.8.最高法院判例要旨
      五一台上三三八七號），故本案原告僅認為強制執行有侵害自己利益之情事，
      而提起債務人異議之訴，依法無據。
（二）次查公務人員退休法第十四條僅規定：請領退休金之權利，不得扣押，讓與或
      供擔保，若已領取後存入銀行，其請領退休金之權利，已不存在，其對於存款
      銀行之權利，係存款人之權利，而非請領退休金之權利，除有其他不得強制執
      行之情形外，尚難僅以其為公務員退休金而謂不得強制執行。（5.最高法
      院裁判要旨七三台抗二五三號及5.10.九十年度台上字第八二九號民事判決均
      有釋示，故原告所述無理由。
三、證據：提出最高法院五十一年度台抗字第三三八七號、七十三年度台抗字第二五
    三號裁定、七十五九十年度台上字第八二九號判決影本各一份為證。
丙、本院依職權調取本院八十九年度執全字第五九九九號、九十年度執全字第七七六
    七號、九十年執字第二一九三、二五七六二號執行事件卷宗。
    理　　由
一、本件原告主張：被告持鈞院八十九年度促字第六五八五七號支付命令，聲請查封
    原告所有之不動產及原告於第三人台灣銀行岡山分行之存款債權三百二十九萬三
    千零三十五元，被告請求查封之該筆存款為原告任公職退休之退休金，而依公務
    人員退休法之規定，公務人員之退休金，不得扣押，是鈞院上述扣押命令，顯係
    就不得扣押之標的予以強制執行。次依執行名義成立後，如有消滅或妨礙債權人
    請求之事由發生，債務人得於執行程序終結前，向執行法院對債權人提起異議之
    訴，強制執行法第十四條第一項定有明文。本件被告請求扣押之存款，為原告依
    公務人員退休法之規定，所領取之退休金。而退休人員支領退休金，依公務人員
    退休法之立法目的，應解為係為保障公務人員退休後之生活無虞，亦因此有禁止
    扣押之規定，如謂退休金一經領取，即可成為執行之標的，顯然與立法目的有違
    ，亦與憲法第十五條保障人民生存權之本旨不合，故公務人員退休法第十四條之
    規定，應及於退休後已支領之退休金。從而，本件應認有妨礙債權人請求之事由
    存在，原告提起本件異議之訴應有理由等語。被告則以：執行名義成立後，有消
    滅或妨礙債權人請求之事由發生或在以裁判為執行名義時，其為異議原因之事實
    發生在前訴訟言詞辯論終結後者，債務人始得於強制執行程序終結前提起異議之
    訴，如無消滅或妨礙債權人請求之事由發生，僅認為強制執行有侵害自己利益之
    情事，則非債務人異議之訴之範圍，不過得依強制執行法第十二條之規定為聲請
    或聲明異議而已，最高法院五十一年台上三三八七號判例要旨可資參照，故本案
    原告僅認為強制執行有侵害自己利益之情事，而提起債務人異議之訴，依法無據
    。次查公務人員退休法第十四條僅規定：請領退休金之權利，不得扣押，讓與或
    供擔保，若已領取後存入銀行，其請領退休金之權利，已不存在，其對於存款銀
    行之權利，係存款人之權利，而非請領退休金之權利，除有其他不得強制執行之
    情形外，尚難僅以其為公務員退休金而謂不得強制執行，原告所述無理由等語資
    為抗辯。
二、本件原告係以就執行標的物「原告於第三人台灣銀行岡山分行之存款債權」有足
    以排除強制執行之權利為其原因，而提起本件債務人異議之訴，於法並無不合，
    應予准許，合先敘明。
三、原告主張之事實，固據其提出扣押命令影本、退休金證明書影本、最高法院九十
    年度台上字第一三七六號判決影本各一份為證。惟按「查公務人員退休法第十四
    條僅規定：『請領退休金之權利，不得扣押，讓與或供擔保』，若已領取後存入
    銀行，其請領退休金之權利，已不存在，其對於存款銀行之權利，係存款人之權
    利，而非請領退休金之權利，除有其他不得強制執行之情形外，尚難僅以其為公
    務員退休金而謂不得強制執行。」、「再查公務人員退休法第十四條僅規定：『
    請領退休金之權利，不得扣押，讓與或供擔保』，若已領取後存入銀行，該項請
    領退休金之權利，即不存在；對於存款銀行之權利，為存款人之權利，非請領退
    休金之權利，除有其他不得供擔保之情形外，尚難僅以其為公務員退休金即謂不
    得供擔保。」最高法院七十三年度台抗字第二五三號裁定、七十五九十年度台上
    字第八二九號判決分別著有上開要旨可資參照。本件縱認原告於第三人台灣銀行
    岡山分行之存款債權，為原告原領取之退休金，然既已領取後存入銀行，其請領
    退休金之權利，已不存在，原告對於存款銀行之權利，係存款人之權利，而非請
    領退休金之權利，尚難僅以其為公務員退休金而謂不得強制執行。
四、此外，本件亦無其他不得強制執行之情形，揆諸上開最高法院裁判意旨，原告主
    張「本院九十年度執字第二一九三號執行事件，就原告於第三人台灣銀行岡山分
    行之存款債權之執行程序應予撤銷。」云云，顯無理由，應予駁回。
五、結論：原告之訴為無理由，依民事訴訟法第七十八條，判決如主文。
中　　　華　　　民　　　國　　九十一　　年　　　六　　　月　　　十四　　日
                              臺灣高雄地方法院民事第二庭
~B法　　　官　陳建中
右為正本係照原本作成。
如不服本判決，應於送達後廿日內，向本院提出上訴狀並表明上訴理由，如於本判決
宣示後送達前提起上訴者，應於判決送達後十日內補提上訴理由書（須附繕本）。
中　　　華　　　民　　　國　　九十一　　年　　　六　　　月　　　十四　　日
~B法院書記官　林佳蓉
